臺灣臺東地方法院刑事裁定　　　　　　　 99年度聲判字第4號
聲　請　人
即　告訴人　王建華
代　理　人　徐仲志律師
被　　　告　王衍儒
　　　　　　王衍涵
　　　　　　王衍凱
上列聲請人因告訴被告誣告案件，不服臺灣高等法院檢察署檢察
長駁回再議之處分（99年度上聲議字第192號），聲請交付審判
，本院裁定如下：
    主  文
聲請駁回。
    理  由
一、聲請意旨略以：臺灣臺東地方法院檢察署檢察官99年度偵續
    字第12號不起訴處分（下稱原不起訴處分）既認定王施月英
    之意識完全清醒，而被告王衍儒、王衍涵及王衍凱亦係因王
    施月英意識不清而懷疑聲請人涉有偽造文書罪嫌，則被告三
    人合理懷疑之基礎既不存在，原不起訴處分又謂王施月英是
    否清醒與本案無涉，顯然違背經驗法則。又聲請人曾聲請傳
    喚證人翁翠云（聲請書誤載為翁云）及拉圖到庭，以證明被
    告三人及其母劉美玲曾到行政院衛生署臺東醫院與王施月英
    會談，當時王施月英之意識清楚，且王施月英亦曾告知翁翠
    云其財產如何處理等情，惟檢察官竟未予傳訊，以釐清被告
    三人是否曾向翁翠云及拉圖詢問，王施月英就臺東縣臺東市
    ○○段280地號土地及同段建號227號建物（即門牌號碼為臺
    東縣臺東市○○路○段258號房屋，以下統稱為四維路房地）
    與臺灣銀行臺東分行帳號000000000000號帳戶內之存款新臺
    幣541萬2,395元（下稱臺灣銀行帳戶存款）如何處理，復未
    敘明未予傳訊之理由，顯然未盡調查之責。另檢察官於訊問
    證人王國香時，竟未傳喚聲請人及通知代理人到場詢問證人
    ，並有意誤導王國香而僅就劉玲美與王國香接觸之情事訊問
    ，而未就被告三人是否曾向王國香詢問王施月英如何處理四
    維路房地及臺灣銀行帳戶存款等情加以訊問，顯有未盡調查
    之能事，而違背證據法則等語。
二、告訴人所訴事實，不能證明其係實在，對於被訴人為不起訴
    處分確定者，是否構成誣告罪，尚應就其有無虛構誣告之故
    意以為斷，並非當然可以誣告罪相繩；又誣告罪之成立，以
    意圖他人受刑事處分虛構事實而向該管公務員申告為其要件
    ，故其所訴事實，雖不能證明係屬實在，而在積極方面尚無
    證據證明其確係故意虛構者，仍不能遽以誣告罪論處；另誣
    告罪之成立，以告訴人所訴被訴人之事實必須完全出於虛構
    為要件，若有出於誤會或懷疑有此事實而為申告，以致不能
    證明其所訴之事實為真實，縱被訴人不負刑責，而告訴人本
    缺乏誣告之故意，亦難成立誣告罪名；而誣告罪之成立以意
    圖他人受刑事處分或懲戒處分，而為虛偽之告訴告發報告者
    為要件。所謂虛偽係指明知無此事實故意捏造而言，若告訴
    人誤認有此事實或以為有此嫌疑，自不得指為虛偽，即難科
    以本罪（參最高法院59年台上字第581號、46年台上字第927
    號及40年台上字第88號判例意旨）。
三、雖證人即原行政院衛生署臺東醫院醫師盧榮業於偵查中具結
    證稱：依照護理紀錄及病歷資料顯示，王施月英自98年8月
    11日住院時至同年9月3日零時47分進入加護病房意識都是清
    楚的等語（見99偵續12偵查卷第47頁）。惟行政院衛生署臺
    東醫院內科陳志豪主任簽稱：依據病歷記載，病人（即王施
    月英）於98年8月11日由急診入院，家屬代訴早上剛由馬偕
    醫院返家，晚上睡前服用安眠藥後，上廁所自跌，故求診。
    由骨科謝繼賢醫師收治住院，於同年8月13日，因意識不清
    及肝硬化病史，轉至內科盧榮業醫師收治，血氨濃度163 ，
    經診斷為肝性昏迷，故盧榮業醫師使用藥物治療之等語（見
    99偵續12偵查卷第25頁所附之該院99年4月28日東醫社字第
    0980002394號函）。且證人即外籍看護圖拉於偵查中亦具結
    證稱：其係於97年12月15日至98年8月20日間看護王施月英
    ，當時王施月英因肺部積水，所以意識時好時壞，白天幾乎
    都在睡覺，而且會有記憶不佳的情形，常常忘記自己在講什
    麼等語（見99偵續12偵查卷第41-42頁）。故綜合上開證據
    ，王施月英於98年8月底至9月3日進入加護病房時，是否確
    如證人盧榮業所證述般一直處於意識清楚之狀態，尚非無疑
    。從而，告訴人僅憑證人盧榮業前揭證述，率爾認被告三人
    於98年10月14日具狀向臺灣臺東地方法院檢察署檢察官提出
    告訴人涉有偽造文書之告訴前，主觀上已明確知悉王施月英
    將四維路房地及臺灣銀行帳戶存款移轉予告訴人時（即98年
    8月30日及31日）之意識係完全清醒，殊嫌無據。
四、縱認王施月英於移轉四維路房地及臺灣銀行帳戶存款予告訴
    人時，其意識係完全清醒，惟：
(一)原不起訴處分以：(1)告訴人於偵查中自承其並沒有跟被告
    三人講過四維路房地及臺灣銀行帳戶存款移轉至其名下的事
    情，被告三人亦不曾過問等語（見99偵續12偵查卷第14-15
    頁）；(2)證人劉玲美於偵查中具結證稱：在王施月英往生
    之前都沒有人跟她提過王施月英要處分其財產給告訴人等語
    （見99偵續12偵查卷第50頁）；(3 )證人王國香自承其於王
    施月英辦理四維路房地過戶相關事宜時，並未在場親見，僅
    係因王施月英曾告知欲將四維路房地移轉予告訴人，但並未
    告知欲將臺灣銀行帳戶存款一併移轉予告訴人；且另自承係
    於王施月英過世後，始將上情口頭告知劉玲美等語（見99偵
    續12偵查卷第62-63頁；98偵1910偵查卷第116頁）；及(4)
    證人王國香於告知劉玲美上情時，並未將王施月英同意移轉
    四維路房地及臺灣銀行帳戶存款之相關資料提供予劉玲美以
    供查證等情，認本件尚不足以認定被告三人提出告訴人涉有
    偽造文書之告訴前，主觀上已確知四維路房地及臺灣銀行帳
    戶存轉之移轉均係由王施月英於其意識清楚之際所為。
(二)而證人即大陸籍看護工翁翠云於偵查中具結證稱：其係於98
    年6月9日至7月10日，及7月22日至8月2日間看護王施月英，
    期間被告三人有看過王施月英，但都是分開來。王施月英於
    普通病房時，其不曾見過劉玲美，只有王施月英進入加護病
    房時，告訴人的太太有打電話告知劉玲美，她才有來過一次
    。而其並未聽聞被告三人曾跟王施月英或其他人討論王施月
    英所有之財產如何分配的事情等語（見99偵續12偵查卷第34
    -35頁）；及證人圖拉於偵查中亦具結證稱：於其看護期間
    ，並未見過被告三人去看過王施月英，看到劉玲美時王施月
    英已經進入加護病房，當時另一位看護工翁翠云也在場，而
    被告三人其中一位也有到場。其探病的時後有進去看過王施
    月英四次，當時王施月英有插管，不能用言語表達等語（見
    99偵續12偵查卷第43-44頁）。因之，根據原不起訴處分所
    依憑之前開證據，併參酌證人翁翠云及圖拉於偵查中所為之
    上開證述，尚難認原不起訴處分前開判斷有何違背經驗法則
    或論理法則之處。
(三)故聲請人徒以客觀上王施月英於98年8月底之意識係完全清
    醒等節，遽認被告三人於98年10月14日具狀向臺灣臺東地方
    法院檢察署檢察官其涉有偽造文書之告訴前，主觀上已確知
    四維路房地及臺灣銀行帳戶存轉之移轉均係由王施月英於其
    意識清楚之際所為，殊嫌率斷。又原檢察官既已依告訴人所
    請傳訊證人翁翠云及圖拉到庭作證，則聲請人徒以空言，指
    摘原不起訴處分未盡調查之責，顯然違背證據法則等語，亦
    屬無據，尚非可採。
五、又聲請人雖以檢察官未使告訴人及代理人詢問證人王國香，
    並有意誤導證人而僅就劉玲美與王國香接觸之情節訊問，未
    併就被告三人是否曾向王國香詢問等節加以調查為由，認原
    不起訴處分未盡調查之能事，顯然違背證據法則等語。惟偵
    查階段係採糾問原則，由檢察官主導程序之進行，重在合目
    的性之追求，故證人之訊問，於偵查階段係由檢察官行之，
    僅限被告在場而有必要之情形下（如預料證人、鑑定人於審
    判時不能到場），方得由被告親自詰問之（參刑事訴訟法第
    248條第1項之規定及最高法院97年度台上字第603號判決意
    旨），至告訴人及其代理人，於偵查中依法並無詢問證人之
    權限。故聲請人以偵查階段未使其及代理人有詢問王國香之
    機會等節，指摘原不起訴處分違背證據法則，顯屬無據。又
    王國香於偵查中業已具結證稱：「（問：你何時將這件事告
    訴予被告三人？）王施月英死後，被告的母親劉玲美有打電
    話問我這件事情，劉玲美跟我說請我跟他講實情，他就不會
    告我，而我大概在王施月英往生後不到一個禮拜，就請劉玲
    美到我家找我，而我就把實情跟他講」「（問：為何你不在
    王施月英處分財產之後就跟被告三人或劉玲美告知？）因為
    王施月英跟我說，她的東西要給誰就給誰，不需要跟被告三
    人說，所以我就沒有跟被告三人及劉玲美告知」（見99偵續
    12偵查卷第61-62頁），故聲請人主張檢察官誤導證人、僅
    就劉玲美與王國香接觸之情節訊問等節，顯屬無稽，尚非可
    採。
六、至聲請人雖提出王國香之聲明書，以資證明被告王衍涵及劉
    玲美曾向王國香詢問王施月英處分前開財產實情一事。惟刑
    事訴訟法258條之1規定告訴人得向法院聲請交付審判，係對
    於「檢察官不起訴或緩起訴裁量權」制衡之一種外部監督機
    制，即法院僅就檢察官所為不起訴或緩起訴之處分是否正確
    加以審查，以防止檢察機關濫權，依此立法精神，同法第25
    8條之3第3項規定法院審查聲請交付審判案件時「得為必要
    之調查」，其調查證據之範圍，自應以偵查中曾顯現之證據
    為限，而不得就告訴人新提出之證據再為調查，亦不得蒐集
    偵查卷以外之證據，否則，勢將使交付審判制度與刑事訴訟
    法第260條再行起訴之規定混淆不清，亦將使法院僭越檢察
    官之職權，而有回復「糾問制度」之虞。且法院裁定交付審
    判，即如同檢察官提起公訴使案件進入審判程序，故法院裁
    定交付審判之前提，必須偵查卷內所存證據已符合刑事訴訟
    法第251條第1項規定「足認被告有犯罪嫌疑」而檢察官應提
    起公訴之情形，亦即該案件已經跨越起訴門檻。否則縱或法
    院對於檢察官所認定之基礎事實有不同之判斷，但如該案件
    仍須另行蒐證偵查始能判斷應否交付審判者，因交付審判審
    查制度並無如同再議救濟制度得為發回原檢察官續行偵查之
    設計，法院仍應依同法第258條之3第2項前段之規定，以聲
    請無理由而裁定駁回，方屬妥適。因之，聲請人所提出之前
    揭聲明書，既非偵查中曾顯現之證據，則法院於交付審判之
    程序中，自不得就此項新提出之證據再為調查。
七、綜上所述，依原偵查所得之證據資料，既尚不足認被告王衍
    儒、王衍涵及王衍凱於於98年10月14日具狀向臺灣臺東地方
    法院檢察署檢察官提起聲請人涉有偽造文書之告訴前，主觀
    上已確知四維路房地及臺灣銀行帳戶存轉之移轉均係由王施
    月英於其意識清楚之際所為，則檢察官認被告三人犯罪嫌疑
    不足而予以不起訴之處分，尚難認有何違背經驗、論理及證
    據法則之處，故聲請人聲請交付審判為無理由，應予駁回。
八、依刑事訴訟法第258條之3第2項前段裁定如主文。
中    華    民    國   100    年    1     月    7     日
                  刑事第二庭  審判長法  官     陳弘能
                                    法  官     彭凱璐
                                    法  官     簡大倫
以上正本證明與原本無異。
本件裁定不得抗告。
                                    書記官     洪幸如
中    華    民    國   100    年    1     月    7     日